【裁判字號】    97,上易,369
【裁判日期】    970603
【裁判案由】    詐欺
【裁判全文】
臺灣高等法院高雄分院刑事判決         97年度上易字第369號
上  訴  人  臺灣屏東地方法院檢察署檢察官
被      告  丙○○
選任辯護人  李錦臺律師
            陳奕全律師
上列上訴人因被告詐欺案件，不服臺灣屏東地方法院96年度易字
第1134號中華民國97年3 月12日第一審判決（起訴案號：臺灣屏
東地方法院檢察署96年度偵緝字第432 、436 號），提起上訴，
本院判決如下：
    主  文
原判決撤銷。
丙○○幫助意圖為自己不法之所有，以詐術使人將本人之物交付
，處有期徒刑肆月，如易科罰金，以新臺幣壹仟元折算壹日。減
為有期徒刑貳月，如易科罰金，以新臺幣壹仟元折算壹日。
    事  實
一、丙○○已預見金融機構帳戶係個人理財之重要工具，關係個
    人財產、信用之表徵，如交予他人使用，有供作財產犯罪用
    途之可能，而一般人取得他人存摺之目的在於取得贓款及掩
    飾犯行不易遭人追查，對於提供帳戶雖無引發他人萌生犯罪
    之確信，但仍以基於幫助某真實姓名、年籍不詳之成年人組
    成之詐騙集團遂行詐欺取財之不確定故意，於民國96年4 月
    13日，在不詳地點，將其向臺灣郵政股份有限公司屏東郵局
    佳冬郵局（以下簡稱：郵局）申辦之000000-0-0000000號帳
    戶存簿及提款卡、密碼；及向華南商業銀行股份有限公司佳
    冬分行（以下簡稱：華南銀行）申辦之000-00-000000-0 號
    帳戶存簿及提款卡、密碼等物，交付予真實姓名、年籍不詳
    之人，該不詳姓名年籍之成年人取得上開帳戶後，即與其所
    屬之詐騙集團共同基於意圖為自己不法所有之犯意聯絡，為
    下列詐欺犯行：(一)於96年4 月14日晚間，由詐騙集團成員撥
    打乙○○之電話，並向乙○○佯稱其在網路購物之轉帳操作
    有誤，需重新設定轉帳云云，致乙○○因此陷於錯誤，而於
    96年4 月14日22時10分許，依詐騙集團成員指示操作提款機
    ，而將新台幣（下同）29,989元元匯入丙○○上開華南商業
    銀行佳冬分行帳戶內，嗣乙○○察覺有異，始知受騙。(二)於
    96年4 月16日，由詐騙集團成員撥打李志江之電話，並向李
    志江佯稱係法院人員，其資產已遭假扣押，需將其帳戶內之
    現金匯入指定帳戶內進行「資金回流」後，始能動用云云，
    致李志江因此陷於錯誤，於96年4 月16日將350,000 元匯入
    丙○○上開屏東縣佳冬郵局帳戶內，嗣李志江察覺有異，始
    知受騙。
二、案經屏東縣警察局枋寮分局移送台灣屏東地方法院檢察署檢
    察官偵查起訴。
    理  由
壹、程序方面：
一、按被告以外之人（包括證人、鑑定人、告訴人、被害人及共
    同被告等）於審判外之陳述雖不符刑事訴訟法第159 條之1
    至之4 等四條之規定，而經當事人於審判程序同意作為證據
    ，法院審酌該言詞陳述或書面陳述作成時之情況，認為適當
    者，亦得為證據；當事人、代理人或辯護人於法院調查證據
    時，知有刑事訴訟法第159 條第1 項不得為證據之情形，而
    未於言詞辯論終結前聲明異議者，視為有前項之同意，刑事
    訴訟法第159 條之5 定有明文。立法意旨在於傳聞證據未經
    當事人之反對詰問予以核實，原則上先予排除。惟若當事人
    已放棄反對詰問權，於審判程序中表明同意該等傳聞證據可
    作為證據；或於言詞辯論終結前未聲明異議，基於尊重當事
    人對傳聞證據之處分權，及證據資料愈豐富，愈有助於真實
    發見之理念，且強化言詞辯論主義，使訴訟程序得以順暢進
    行，上開傳聞證據亦均具有證據能力。本件證人即被害人乙○○、李志江，證人甲○○於警詢時之證述，業經當事人於
    本院準備程序明示同意其證據能力，本院審酌上開筆錄作成
    時，較無人情施壓或干擾，亦無不當取供之情形，認為以之
    作為本案之證據亦屬適當，是其等於警詢中之證言自具有證
    據能力。
二、按刑事訴訟法第159 條之4 規定，除前三條之情形外，下列
    文書亦得為證據「一除顯有不可信之情況外，公務員職務上
    製作之紀錄文書、證明文書。二除顯有不可信之情況外，從
    事業務之人於業務上或通常業務過程所須製作之紀錄文書、
    證明文書。三除前二款之情形外，其他於可信之特別情況下
    所製作之文書。」；本件卷附被告帳戶華南銀行佳冬分行、
    屏東縣佳冬郵局帳戶開戶資料、最近交易明細等資料，被害
    人乙○○、李志江交易明細、匯款資料。屬被告以外之人在
    審判外之陳述，為傳聞證據，然既屬郵局及銀行於通常業務
    上所需製作之記錄文書，且透過機器自動記錄，具反覆性及
    規律性，屬從事業務之人於業務上或通常業務過程所須製作
    之紀錄文書、證明文書，經核並無顯有不可信之情況，依法
    即具有證據能力。
三、傳聞法則乃對於被告以外之人於審判外之言詞或書面陳述，
    亦即針對被告以外之人於審判外以言詞或書面所為之供述證
    據而為規範。卷附蒐證照片，乃以科學、機械之方式，對於
    所拍攝內容所為忠實且正確之記錄，上開照片在性質上亦非
    供述證據，無刑事訴訟法第159 條第1 項規定之適用。
貳、實體方面：
一、訊據被告丙○○直承多年前有申辦郵局及華南銀行上開帳戶
    ，前者郵局提款卡是給妹妹使用，是我妹妹遺失後叫我本人
    要去補辦，因我在高雄工作，我補辦後一直都沒有去領。後
    者華南銀行帳戶很少使用，提款卡我在潮州工作時有使用，
    後來因為提款卡壞掉，再去銀行補辦，但一直都沒有去領取
    ，返回家鄉同日領出該二件提款卡，旋在96年4 月13日下午
    與女友去高雄市○○○路金銀島購物中心購物，我把這兩張
    提款卡放在我女友的皮包裡而遺失了，當天下午3 點10分我
    與女友有去高雄小港分局高松派出所報案，警察叫我要打電
    話掛失止付，但我都沒有做。對於被害人乙○○、李志江等
    人接獲手機簡訊或電話詐財，並分別將29,989元、350,000
    元匯入我上開華南銀行、郵局帳戶之事實，並未爭執，惟否
    認幫助詐欺犯行，辯稱：「提款卡密碼函係一起遺失，存摺
    通儲密碼則係寫在存摺上面，並沒有將帳戶出售予他人」云
    云。
二、經查：
  (一)被告有申辦臺灣郵政股份有限公司屏東郵局佳冬郵局000000
    -0-0000000號帳戶存簿及提款卡、密碼，及向華南商業銀行
    股限有限公司佳冬分行申辦000-00-000000-0 號帳戶存簿及
    提款卡、密碼等帳戶之事實，有警卷華南銀行、郵局函附被
    告上開帳戶開戶資料可稽，堪信為真實。
  (二)被害人乙○○、李志江等人接獲手機簡訊或電話詐財，並分
    別將29,989元、350,000 元匯入被告所屬上開華南銀行、郵
    局帳戶之事實，有卷存被害人乙○○、李志江於警詢之指訴
    ，並有被害人乙○○、李志江等之交易明細表、匯款、被告
    上開華南商業銀行佳冬分行及屏東縣佳冬郵局帳戶交易明細
    表等資料為據，堪信為真實。
  (三)本件被告主張上開帳戶、提款卡及密碼於96年4 月13日14時
    許，在高雄市前鎮區○○○路688 號「金銀島」購物中心內
    遺失，並於同日15時10分許與甲○○至高雄市政府警察局小
    港分局高松派出所報案等情，業據被告之女友甲○○於警詢
    時陳述明確，核與證人即高松派出所員警鄭閔耀於偵查中之
    證述相符，足徵被告確有夥同女友甲○○向高松派出所報案
    備查。但被告自承對於警方囑其應向金融機構辦理掛失止付
    ，則迄未辦理，並連電話辦理亦付闕如，亦為被告直承無異
    。
  (四)按一般人使用金融帳戶提款之習慣，為避免遺失存摺或提款
    卡時帳戶內之存款遭人盜領，通常均將提款卡、存摺與密碼
    分別存放，縱係為怕自己忘記密碼而另外記載，尚不至於將
    其記載於存摺之上。是故此提領款項之必須品，設若落入歹
    徒手中，亦必經過多次嘗試錯誤始能領悟其密碼。然依銀行
    之設計，使用人若多次嘗試錯誤，自動提款機即會判定該使
    用者為非真正之使用人而主動沒入該提款卡。茲依被告自陳
    係依其出生月日「0513」為密碼，分別記在不同之處所，此
    已屬不可思議，蓋既屬自己之生日，無非考量如用其他之字
    串，恐事久遺忘，故而設定生日為密碼，而個人自己之生日
    無不銘記在心，何須另外在存摺中記載。
  (五)被告既肯花時間親自至派出所報案，並由其友人甲○○在派
    出所製作筆錄，被告及其女友甲○○，為何均不遵警方指示
    ，向金融機構辦理掛失止付，況該96年4 月13日並非例假日
    ，辦理電話掛失止付，絕無困難，雖曰向高雄市政府警察局
    小港分局高松派出所報案時為下午3 時10分，已接近銀行結
    帳時刻，然郵局營業並無此限制，且不論郵局或銀行，均無
    礙電話掛失止付，被告刻意違背警方之指示，怠於即時辦理
    掛失止付，且迄未辦理此一手續，無非另有隱情，其向警方
    報案，無非預為事發時推諉卸責之藉口。
  (六)被告之帳戶存摺、提款卡果係遺失之物，在該帳戶可能隨時
    遭到掛失止付之情況下，拾獲之人亦不可能以之作為詐財之
    用，而甘冒詐騙所得金錢有無法領出之風險，再衡以本件被
    害人匯入款項至被告上開帳戶後，匯款隨即於當日遭人快速
    提領，由此更足見該詐騙集團，於向被害人詐騙匯款時，確
    有把握該帳戶不會被帳戶所有人掛失止付，而此等確信，在
    該帳戶係被拾獲或竊得之情形，實無發生之可能。足徵被告
    同一日領取不同銀錢機構之二張提款卡及密碼之後，旋即流
    通落入他人手中，顯係有意流通而非無意流通，此即其故意
    不辦理掛失止付之隱情。
  (七)爾來利用刮刮樂、退稅、金融卡遭冒用等名義詐財之犯罪型
    態層出不窮，該等犯罪多利用人頭帳戶作為詐財手法，經媒
    體廣為披載，金融機關多於明顯處張貼警示標語，依被告之
    智識程度及過去經驗判斷，對於來歷不明之陌生人要求交付
    存摺、印鑑、提款卡及密碼，對其將從事詐欺取財之犯罪應
    有預見，竟仍將前開存摺等物交予不詳之成年人使用，其主
    觀上自屬對帳戶縱遭用以詐欺取財犯罪亦不違其本意，究其
    行為，實有幫助他人從事詐欺犯罪之不確定故意。本件事證
    明確，被告犯行洵堪認定，應予依法論科。
三、按幫助犯係從屬於正犯而成立，以正犯已經犯罪為要件，故
    幫助犯並非其幫助行為一經完成，即成立犯罪，必其幫助行
    為或其影響力持續至正犯實施犯罪始行成立（最高法院86年
    度台上字第22號判決意旨參照）。查該取得、持用被告本件
    郵局帳戶之不法犯罪集團，基於意圖為自己不法所有之犯意
    ，向被害人施用詐術，並致使被害人因陷於錯誤而匯付款項
    入上開帳戶，再自該帳戶將被害人款項轉出得逞，所為係犯
    刑法之詐欺取財罪。惟被告單純提供帳戶予他人使用之行為
    ，並不能逕與向被害人施以欺罔之詐術行為等視，且亦無證
    據證明被告有參與詐欺取財犯行之構成要件行為，是被告所
    為僅係對於他人遂行之詐欺取財犯行，資以助力，是核其所
    為，係犯刑法第339 條第1 項、刑法第30條第1 項前段之幫
    助詐欺取財罪，應依刑法第30條第2 項之規定，減輕其刑。
四、原審見未及此，為被告無罪之判決，自屬違誤。檢察官上訴
    意旨指摘原判決不當，為有理由，應由本院撤銷改判，爰審
    酌被告係一心智成熟之成年人，本身雖未實際參與詐欺取財
    犯行，但其提供帳戶供不法犯罪集團使用，不僅造成執法機
    關不易查緝犯罪行為人，嚴重危害社會治安，助長社會犯罪
    風氣，更造成被害人求償上之困難，被告犯後否認犯行之態
    度，復斟酌其智識程度及生活狀況，並慮及告訴人所受損害
    等一切情狀，量處有期徒刑4 月，並依法諭知如易科罰金以
    新台幣1 千元折算1 日之折算標準，以資懲儆。被告所犯刑
    法第339 條第1 項、刑法第30條第1 項前段之罪，其犯罪時
    間在中華民國96年4 月24日以前，合於中華民國96年罪犯減
    刑條例第2 條第1 項第3 款減刑之要件，應依該條例第7 條
    之規定，於裁判時減其宣告刑二分之一，為有期徒刑2 月，
    並依法諭知如易科罰金，以新台幣1,000 元折算1 日之折算
    標準。至被告所交付之本件帳戶存摺、提款卡及密碼等物，
    雖係供犯罪所用之物，然既已交付該不詳詐騙集團使用，顯
    已移轉其所有權予該集團，而非被告所有，且均非違禁物，
    亦無證據足資證明係屬應沒收之物，又因幫助犯不適用責任
    共同之原則，對正犯所有供犯罪所用或因犯罪所得之物，勿
    庸併為沒收之宣告（最高法院88 年 度台上字第6234號判決
    參照），是爰不另為沒收之宣告，附此敘明。
據上論斷，應依刑事訴訟法第369 條第1 項前段、第364 條、第
299 條第1 項前段，刑法第30條第1 項前段、第2 項、第339 條
第1 項、刑法第41條第1 項前段，刑法施行法第1 條之1 ，中華
民國96年罪犯減刑條例第2 條第1 項第3 款、第7 條、第9 條，
判決如主文。
本案經檢察官劉玲興到庭執行職務。
中    華    民    國    97    年    6    月     3     日
                  刑事第二庭  審判長法  官  林正雄
                                    法  官  黃壽燕
                                    法  官  陳啟造
以上正本證明與原本無異。
不得上訴。
中    華    民    國    97    年    6     月    3     日
                                    書記官  彭筱瑗
附錄本判決論罪科刑法條：
中華民國刑法第339條第1項
意圖為自己或第3人不法之所有，以詐術使人將本人或第3人之物
交付者，處5年以下有期徒刑、拘役或科或併科1,000元以下罰金
。


司法院資訊處製作；財團法人民間司法改革基金會備份。
